臺灣高等法院刑事判決
110年度上訴字第2709號
上  訴  人  
即  被  告  蔡如賓


選任辯護人  蔡金峰律師
上列上訴人因偽造文書等案件，不服臺灣新北地方法院110年度
審訴字第385號，中華民國110年6月30日第一審判決（起訴案號
：臺灣新北地方檢察署109年度調偵字第2676號），提起上訴，
本院判決如下：
    主  文
上訴駁回。
    事  實
蔡如賓為址設○○市○○區○○路00○0號○○國際股份有限公司（下稱○○
公司）之負責人，明知該公司未於104年9月間與○○不動產開發有
限公司（下稱○○公司）簽署投資金額為新臺幣（下同）3千萬元
之合約，竟意圖為自己不法所有，基於行使偽造私文書及詐欺取
財之犯意，於民國105年3月間某日，指示不知情之○○公司某助理
，冒用○○公司名義，偽造○○公司於104年9月25日與○○公司簽署投
資金額3千萬元之隱名合夥投資合約書（下稱系爭合約），分別
向黃文啟、鄭順吉佯稱：○○公司已與○○公司簽署系爭合約，由○○
公司以3千萬元投資○○公司在○○市○○區○○段之集合住宅新建開發
案（下稱系爭開發案），然因○○公司投資2千萬元後資金不足，
請黃文啟、鄭順吉各投資5百萬元，並約定投資期間為4年、投資
報酬60％、滿3年可依年度利率提前領回等語，並持偽造之系爭合
約分別向黃文啟、鄭順吉行使，藉此取信於其2人，致黃文啟、
鄭順吉陷於錯誤，各與蔡如賓簽署隱名合夥投資合約書，並分別
交付如附表一之支票各1紙，由蔡如賓於105年3月29日存入○○公
司之臺灣○○○○銀行○○分行帳號00000000000號帳戶，因而對黃文
啟、鄭順吉各詐得5百萬元得手。嗣約定期限屆至，黃文啟、鄭
順吉要求領回投資報酬，蔡如賓雖簽發如附表二之支票交給黃文
啟、鄭順吉，嗣均因存款不足及拒絕往來戶而遭退票，黃文啟、
鄭順吉始悉受騙。
    理  由
甲、程序部分
壹、本件當事人、辯護人對於本判決所引用下述被告以外之人於
    審判外之陳述，均未爭執其證據能力，復未於言詞辯論終結
    前聲明異議，本院審酌該等證據作成時並無不當取得情形，
    認以之作為本案證據亦屬適當，依刑事訴訟法第159條之5規
    定，均有證據能力。
貳、本判決所引用之其他非供述證據，查無違反法定程序取得之
    情形，依同法第158條之4反面解釋，均具證據能力。　　
乙、實體部分
壹、得心證之理由
　　訊據被告固坦承分別與告訴人黃文啟、鄭順吉簽署隱名合夥
    投資合約書後，向2人各收取500萬元之事實，惟否認詐欺取
    財及行使偽造私文書，辯稱：是○○公司負責人林家慶與我合
    作，請我找人投資，原本投資金額為1千萬，後來提高到3千
    萬，林家慶因此將系爭合約交給我，該合約只是草稿並非正
    式契約，我跟告訴人2人簽約時有清楚說明。辯護人則以：
    系爭合約並未簽名用印，並非法律意義之文書（本院卷第28
    3頁）。經查：
一、被告於事實欄所示時間，先後以○○公司名義與告訴人黃文啟
    、鄭順吉簽署隱名合夥投資合約書，並以系爭合約作為附件
    ，告訴人2人因此各交付附表一所示支票由被告持以兌現等
    情，業經被告、證人即告訴人2人分別供證一致（偵卷第3-5
    頁，調偵卷第199-207頁，本院卷第170、253-266頁），且
    有被告與告訴人2人簽署之隱名合夥投資合約書、系爭合約
    、○○公司臺灣○○○○銀行○○分行帳號00000000000號帳戶資料
    交易明細、附表一所示支票（偵卷第11-16、59-67頁，調偵
    卷第88、133-145頁）可憑，此部分事實，已可認定。
二、本件應審究者為：系爭合約是否偽造？被告向告訴人2人宣
    稱支付5百萬元之事由，是否虛構？茲分述如下：
（一）被告自白本件詐欺取財及行使偽造私文書犯行：
　 1、被告於偵訊中供稱「（問：○○公司與○○公司並未於104年9
      月25日簽訂投資金額3,000萬元之隱名合夥投資合約書？
      ）『是。沒有簽訂』」、「系爭合約是我請○○公司助理做的
      」、「（問：○○公司負責人林家慶證稱104年9月25日根本
      沒有與○○公司簽訂投資金額3千萬元之隱名合夥投資合約
      書，也沒有收到告訴人2人投資的1千萬投資款項，你有何
      解釋？）『我沒有解釋，確實如此』」、「（問：你以偽造
      之系爭合約向告訴人2人謊稱要將告訴人2人各投資的5百
      萬投資至系爭開發案，致告訴人2人均陷於錯誤而各交付
      面額500萬元之支票 ，是否承認行使偽造私文書、詐欺？
      ）『我承認』」、「（問：你向告訴人2人說明時，有無跟
      他們說與○○公司間的3千萬投資合約並未正式簽訂，也尚
      未確定？）『沒有』」等語（調偵卷第203-205頁），顯已
      自白指示員工製作內容不實之系爭合約，並持以向告訴人
      2人謊稱○○公司亟需款項投資系爭開發案，因此收取面額
      各5百萬元之支票並兌現之犯行。
　 2、被告於原審準備程序及審理程序中，對檢察官起訴之詐欺
      取財與行使偽造私文書犯行均自白認罪（原審卷第51、56
      、60頁），若非實情，應無可能一再為不利於己之自白。
（二）被告上開自白有下列補強證據，堪認可信：
　 1、證人林家慶於偵查中證稱「一開始蔡如賓說他要投資3千萬元，但在期限内無法支付，所以後來合約是簽1千萬元，即104年4月28日之隱名合夥投資合約書」、「（問：《提示系爭合約》有無於104年9月25日與○○公司簽立合約書？）『完全沒有』」（調偵卷第121頁）。於本院審理中證稱「系爭開發案一開始資金不足，所以有找被告來投資，○○公司因此與○○公司簽約」、「第一次與被告簽的合約是3千萬（即調偵卷第147-155頁業已作廢之合約），但因為時間到了資金沒有進來，被告說有困難，所以這份合約作廢，後來被告說給他時間籌1千萬元，所以雙方簽1千萬的合約（即調偵卷第131-139頁104年4月28日之隱名合夥投資合約書）」、「3千萬元合約跟1千萬元合約的時間都是寫104年4月28日，這是被告要求的，因為作廢跟新約是同時間，前面合約作廢才能簽新的」、「作廢的意思是錢沒有進來，被告無法履行這份合約，作廢的是無效合約，另一份才是有效合約」、「我跟被告簽3千萬元的合約時間在前，但資金未到位而作廢，所以才有104年4月28日金額1千萬元的合約，雙方並沒有簽104年9月25日3千萬元的合約（即系爭合約）」（本院卷第267-269、272頁），明確證述與被告曾經簽署3千萬元的合約，然因資金未到位故而作廢，另簽署投資金額為1千萬元之合約，且在簽立該約後未再與被告簽署系爭投資金額3千萬元之合約。
　 2、證人林家慶所證上述3千萬元投資合約作廢後另立新約之
      經過，有○○公司109年12月3日陳報狀檢附之作廢合約、有
      效合約各1份可佐（調偵卷第129-157頁），且被告於本院
      準備程序中亦稱「○○公司陳報狀所載合約作廢的過程正確
      ，雙方確有作廢該3千萬元合約」（本院卷第172頁），是
      認證人林家慶前開證詞並非虛捏。
　 3、被告持○○公司與○○公司簽署之系爭合約，分別向告訴人2
      人表示○○公司要投資○○公司系爭開發案，且雙方約定之投
      資金額為3千萬元，而○○公司已給付2千萬元，105年4月1
      日前需支付○○公司第4期投資款1千萬，但○○公司目前資金
      不足、週轉不靈，因此詢問告訴人2人是否願意各投資500
      萬元，投資報酬為60%。告訴人等不疑有他，各與○○公司
      簽署隱名合夥投資合約書，分別投資5百萬元（支票於105
      年3月29日兌現），並以系爭合約作為附件等情，業經證
      人即告訴人黃文啟、鄭順吉於本院審理中證述明確，且有
      2人刑事告訴狀所載事發經過可參（偵卷第3-4頁，本院卷
      第252-265頁）。
　 4、關於向告訴人2人收取各500萬元支票後之金錢流向，被告
      供稱「沒有拿去投資○○公司系爭開發案」、「○○公司並未
      收到告訴人2人交付的各5百萬元」、「我把告訴人2人的
      錢拿去投資陳政宏的項目」（調偵卷第203-205頁，本院
      卷第250、280頁），可見其收取告訴人2人之款項後，並
      未用於雙方約定之系爭開發案，且被告及告訴人2人一致
      供證稱，被告將該等資金挪作他用，並未徵得其2人同意
      （調偵卷第207頁，本院卷第170、257、264頁）。被告既
      未依約將上開款項用於系爭開發案，足見其偽造系爭合約
      與告訴人2人簽約收取款項時，即具不法所有意圖及詐欺
      取財故意。
　 5、經核被告前開自白，與證人林家慶、告訴人2人所證相符，是認其自白非虛。則被告明知○○公司與○○公司並未簽署系爭合約，竟指示○○公司員工製作內容不實之系爭合約，持以對告訴人2人謊稱○○公司投資系爭開發案3千萬元、尚欠1千萬款項之不實事項，向2人索取投資款各5百萬元，致告訴人2人分別陷於錯誤分別交付5百萬元支票，因而詐欺取財得逞，此部分事實，已可認定。
（三）被告雖辯稱：並未指示助理製作系爭合約，原本投資林家
      慶之金額為1千萬，後來提高到3千萬，由林家慶將金額3
      千萬的系爭合約交給我等語（本院卷第140-141頁）。然
      被告所辯「未指示助理製作合約」，除與其偵查中所稱「
      合約是我請○○公司助理製作的，內容都是依照我的指示製
      作」等語（調偵卷第203頁）矛盾外，亦與證人林家慶所
      證「與被告簽署1千萬的投資合約後，沒有交給被告類似
      內容的合約」、「○○公司沒有104年9月25日3千萬的合約
      （即系爭合約）」（本院卷第270、272頁）等情不符，難
      信屬實。況被告既稱「系爭合約內容資料是由○○公司所提
      供，以電子郵件傳送給我」（本院卷第141頁），卻無法
      提出相關證據以實其說（本院卷第173頁），則其所辯由
      林家慶交付系爭合約云云，顯然無據且非可採。
（四）辯護人雖主張：系爭合約並未簽名用印，只是草稿，可見
      被告並未冒用○○公司名義，該合約不具私文書性質云云（
      本院卷第155、283頁）。惟查：
   1、按刑法第210條之偽造私文書罪，所處罰之無製作權人冒
      用他人名義製作文書之行為，其所謂冒用他人名義製作者
      ，不專以於文書上盜用他人印章或偽造、盜用他人之印文
      、署押之情形為限，舉凡自文書之內容文義及附隨情況，
      可認係冒用他人名義而製作者，均足當之（最高法院96年
      度台上字第6370號判決意旨參照）。是不能以文書上無冒
      用他人之簽章，即認不生冒用他人名義之問題。
   2、系爭合約共計4頁，雖無相關公司人員之簽章或用印，然
      合約第1頁抬頭為「○○開發○○市○○區○○段新建個案隱名合
      夥投資合約書」，首行記載「立隱名合夥合約書（空1格
      ）○○公司（下稱甲方）（空1行）○○公司（下稱乙方）」
      ，合約本文記載「甲乙雙方約定隱名合夥投資契約，乙方
      （即○○公司）出資金額使用甲方（即○○公司）名義開發○○
      市○○區○○段共計…11筆地號執行合建分屋新建個案事宜，
      雙方訂定條款如下（以下條款內容均省略）：第一條、投
      資標的；第二條、投資總金額；第三條、乙方投資金額新
      臺幣參仟萬元整；第四條、投資給付方式；第五條、乙方
      投資比例為3千萬／2.7億；第六條、隱名合夥人權利；第
      七條、隱名合夥人義務；第八條、乙方利潤之返回；第九
      條：合約生效時間；第十條、合約終止時間；第十一條：
      合約分存；第十二條：管轄法院」，合約最末頁下方為「
      甲方：○○公司；負責人：林家慶；統一編號：00000000；
      地址：○○縣○○市○○○路○○段000號」、「乙方：○○公司；負
      責人：蔡如賓；統一編號：00000000；地址：○○市○○區○○
      街00○0號0樓」，最末行「中華民國104年9月25日」。由
      上開合約抬頭、內容文義、合約最末頁記載等形式上以觀
      ，顯係表彰○○公司同意出借名義予○○公司，由○○公司出資
      3千萬投資於系爭開發案之意，雙方因此約定隱名合夥投
      資之權利義務關係，依前揭最高法院判決要旨，被告未經
      ○○公司之同意或授權即製作上開合約，自屬偽造私文書甚
      明。辯護人僅以該合約並無簽名用印，遽認非屬私文書，
      顯有誤會，自無從為有利於被告之認定。
（五）被告雖聲請詰問證人陳政宏（本院卷第278頁），欲證明
      係經案外人陳政宏強力勸誘，因此將告訴人2人交付之投
      資款投入our ppc，但事後慘遭吸金詐騙，並非拒不返還
      款項（本院卷第129、278頁）。然被告自承虛捏不實事項
      詐取告訴人2人之金錢，亦未將其2人交付之款項用於系爭
      開發案，已如前述，則被告是否受陳政宏之勸誘，以及該
      等款項有無投入our ppc，均無礙於本件詐欺取財及行使
      偽造私文書犯行之成立，自無調查之必要，附此說明。
（六）綜上所述，本案事證明確，被告詐欺取財及行使偽造私文
      書之犯行均堪認定，應依法論科。
貳、論罪部分
　　核被告所為，均係犯刑法第216條、第210條之行使偽造私文
    書罪及刑法第339條第1項之詐欺取財罪。被告偽造私文書後
    持以行使，偽造私文書之低度行為，應為行使之高度行為所
    吸收，均不另論罪。被告提出偽造之系爭合約分別與告訴人
    2人簽立隱名合夥投資合約書以詐取款項之行為，分別係以
    一行為而同時觸犯詐欺取財罪、行使偽造私文書罪，為想像
    競合犯，均應依刑法第55條規定，從一重之行使偽造私文書
    罪處斷。被告利用不知情之○○公司某助理偽造系爭合約，為
    間接正犯。被告所犯上開2行使偽造私文書罪，犯意各別，
    行為互殊，應分論併罰。
參、駁回上訴理由
　　原審以被告犯罪事證明確，審酌被告不思循正途獲取財物，
    假藉投資新建開發案之名義，偽造系爭合約詐騙告訴人2人
    交付投資金額各5百萬元，所為顯然欠缺尊重他人財產權之
    法治觀念，足生損害於告訴人2人，行為殊屬不當，兼衡被
    告無前科、專科肄業、於原審自述月薪5萬元、須撫養3名子
    女，及其犯罪之動機、目的、手段、獲取利益高達1千萬元
    ，迄今未與告訴人2人達成和解或取得諒解等一切情狀，就
    其所犯2罪分別量處有期徒刑3年6月，定應執行刑有期徒刑6
    年。並就沒收部分敘明①被告為本件犯行共詐得之1千萬元為
    其犯罪所得，雖未扣案，屬被告犯罪所得，應依刑法第38條
    之1第1項前段及第3項規定宣告沒收，並於全部或一部不能
    沒收或不宜執行沒收時，追徵其價額；②偽造之系爭合約2份
    ，因已分別交付告訴人2人，非屬被告所有，且其上並無偽
    造之印文、署押，毋庸諭知沒收。經核原判決認事用法及量
    刑沒收均無不當，應予維持。被告上訴意旨以前詞否認犯罪
    ，然其有前開詐欺及行使偽造私文書犯行，及其所辯不足採
    之理由，均如前述，是被告上訴為無理由，應予駁回。
據上論斷，應依刑事訴訟法第368 條，判決如主文。 
本案經檢察官王正皓到庭執行職務。
中　　華　　民　　國　　111 　年　　3 　　月　　29　　日
                  刑事第二十五庭審判長法  官 邱滋杉
                                      法  官 黃翰義
                                      法  官 邱瓊瑩
以上正本證明與原本無異。
如不服本判決，應於收受送達後20日內向本院提出上訴書狀，其
未敘述上訴之理由者並得於提起上訴後20日內向本院補提理由書
（均須按他造當事人之人數附繕本）「切勿逕送上級法院」。
                                      書記官 桑子樑
中　　華　　民　　國　　111 　年　　3 　　月　　29　　日
附錄：本案論罪科刑法條全文
中華民國刑法第216條
行使第210條至第215條之文書者，依偽造、變造文書或登載不實
事項或使登載不實事項之規定處斷。
中華民國刑法第210條
偽造、變造私文書，足以生損害於公眾或他人者，處5年以下有
期徒刑。
中華民國刑法第339條
意圖為自己或第三人不法之所有，以詐術使人將本人或第三人之
物交付者，處5年以下有期徒刑、拘役或科或併科50萬元以下罰
金。
以前項方法得財產上不法之利益或使第三人得之者，亦同。
前二項之未遂犯罰之。　　　
附表一
編號 支票號碼 發票人 發票日 受款人 面額 兌現日 入款帳戶 ㈠ AD0000000 楊俐玲 105年3月25日 ○○公司 500萬元 105年3月29日 ○○公司之臺灣○○○○銀行○○分行帳號00000000000號帳戶 ㈡ AH0000000 鄭順吉 105年3月25日 ○○公司 500萬元 105年3月29日 ○○公司之臺灣○○○○銀行○○分行帳號00000000000號帳戶 

附表二
編號 發票人 發票日 支票號碼 面額 受款人 退票日 退票原因 ㈠  蔡如賓  108年10月15日  AG0000000  100萬元  黃文啟  108年10月15日  存款不足及拒絕往來戶 ㈡  蔡如賓  108年11月15日  AG0000000  200萬元  黃文啟  108年11月15日  存款不足及拒絕往來戶 ㈢  蔡如賓  108年12月15日  AG0000000  200萬元  黃文啟  108年12月16日  存款不足及拒絕往來戶 ㈣  蔡如賓  109年1月15日  AG0000000  100萬元  鄭順吉  109年1月15日  存款不足及拒絕往來戶 ㈤  蔡如賓  109年2月15日  AG0000000  200萬元  鄭順吉  109年2月15日  存款不足及拒絕往來戶 ㈥  蔡如賓  109年3月20日  AG0000000  200萬元  鄭順吉  109年3月20日  存款不足及拒絕往來戶